臺灣新北地方法院刑事判決
111年度訴字第661號
公  訴  人  臺灣新北地方檢察署檢察官
被      告  柯冠宇



            許瀚璘


                    （現在法務部矯正署臺北監獄臺北分監執行中）
上列被告因詐欺案件，經檢察官提起公訴（110年度少連偵字第1
33、205號），本院判決如下：
    主  文
乙○○犯如附表二所示之罪，各處如附表二罪刑主文欄所示之刑。
應執行有期徒刑參年。
丙○○犯如附表二所示之罪，各處如附表二罪刑主文欄所示之刑。
應執行有期徒刑參年貳月。
未扣案之乙○○犯罪所得新臺幣伍佰元、丙○○犯罪所得新臺幣壹仟
元，均沒收之，於全部或一部不能沒收或不宜執行沒收時，追徵
其價額。
    事  實
一、乙○○、丙○○分別於民國109年11月17日前不久、109年8月間
    起，加入姓名、年籍不詳，綽號「偉哥」之成年男子所屬之
    詐欺集團，共同意圖為自己不法所有，基於三人以上共同詐
    欺取財及掩飾、隱匿詐欺犯罪所得去向暨所在之犯意聯絡，
    先由丙○○邀集少年賴○如加入上開詐欺集團，並由乙○○、丙○○擔任收水（收取款項之人），及由少年賴○如擔任車手（提
    領款項之人）。嗣該詐欺集團之其餘成員，即於附表一各該
    編號「詐欺方式」欄所示時間，以該欄位所示方式，先後對
    甲○○、丁○○施用詐術，致其等均陷於錯誤，而於各該編號「
    取款時間」欄所示時間，將「詐欺方式」欄所示款項放在「
    取款地點」欄所示地點，詐欺集團上游成員再指示少年賴○
    如前往上開地點取款，並依各該編號「收水情形」欄所示方
    式，將款項交予乙○○，乙○○復於109年11月17日晚上某時許
    ，在桃園市某處，將上開款項交由丙○○輾轉交付詐欺集團上
    游成員，以此方式掩飾、隱匿詐欺犯罪所得之去向暨所在，
    乙○○因而取得新臺幣（下同）500元之報酬，丙○○則取得1,0
    00元之報酬。
二、案經甲○○訴由新北市政府警察局板橋分局，丁○○訴由新北市
    政府警察局土城分局報告臺灣新北地方檢察署檢察官偵查起
    訴。
    理  由
壹、證據能力部分：
　　按被告以外之人於審判外之陳述，雖不符刑事訴訟法第159
    條之1至第159條之4之規定，而經當事人於審判程序同意作
    為證據，法院審酌該言詞陳述或書面陳述作成時之情況，認
    為適當者，亦得為證據。當事人、代理人或辯護人於法院調
    查證據時，知有第159條第1項不得為證據之情形，而未於言
    詞辯論終結前聲明異議者，視為有前項之同意，刑事訴訟法
    第159條之5定有明文。查本判決所引用具傳聞性質之各項證
    據資料，經本院於審判期日依法踐行調查證據程序，檢察官
    、被告乙○○、丙○○就上開證據之證據能力均未爭執，於言詞
    辯論終結前亦未聲明異議，本院審酌上開證據作成時之情狀
    ，並無違法或不當等情形，且與本案相關之待證事實具有關
    聯性，認為以之作為本案之證據亦屬適當，爰依前揭規定，
    認均應有證據能力。
貳、實體部分：
一、認定犯罪事實所憑之證據及理由：
　　前揭犯罪事實，業據被告乙○○（本院卷第168、174頁）於本
    院審理中，被告丙○○（偵卷一第5至9、133至134頁，本院卷
    第85至86、174頁）於偵查、本院準備程序及審理中均坦承
    不諱，核與證人即告訴人甲○○（偵卷二第15至21頁）、告訴
    人丁○○（偵卷一第31至33頁）於警詢時之證述、證人即同案
    少年賴○如於警詢及偵訊時之證述情節（偵卷一第19至29頁
    ，偵卷二第9至13、125至126頁）均大致相符，此外，另有
    如附表二文書欄位所示文件、證人賴○如、被告丙○○、乙○○
    之指認犯罪嫌疑人紀錄表（偵卷一第39至43、45至49、55至
    59、61至65頁，偵卷二第23至25、31至35頁）在卷可參，足
    認被告乙○○、丙○○前開任意性自白核與事實相符，堪以採信
    。綜上所述，本案事證明確，被告乙○○、丙○○上開犯行堪以
    認定，應予依法論科。
二、論罪科刑：
㈠、法律說明：
 1、按洗錢防制法第2條規定：「本法所稱洗錢，指下列行為：㊀
    意圖掩飾或隱匿特定犯罪所得來源，或使他人逃避刑事追訴
    ，而移轉或變更特定犯罪所得。㊁掩飾或隱匿特定犯罪所得
    之本質、來源、去向、所在、所有權、處分權或其他權益者
    。㊂收受、持有或使用他人之特定犯罪所得。」所稱特定犯
    罪，依照同法第3條第1款，包含最輕本刑為6月以上有期徒
    刑以上之刑之罪。從而第14條第1項所規範之一般洗錢罪，
    必須有第3條規定之前置特定犯罪作為聯結，始能成立。同
    法第15條第1項則規定：「收受、持有或使用之財物或財產
    上利益，有下列情形之一，而無合理來源且與收入顯不相當
    者，處6月以上5年以下有期徒刑，得併科新臺幣5百萬元以
    下罰金：㊀冒名或以假名向金融機構申請開立帳戶。㊁以不正
    方法取得他人向金融機構申請開立之帳戶。㊂規避第7條至第
    10條所定洗錢防制程序。」第15條之特殊洗錢罪，係在無法
    證明前置犯罪之特定不法所得，而未能依第14條之一般洗錢
    罪論處時，始予適用。倘能證明人頭帳戶內之資金係前置之
    特定犯罪所得，即應逕以一般洗錢罪論處，自無適用特殊洗
    錢罪之餘地。例如詐欺集團向被害人施用詐術後，為隱匿其
    詐欺所得財物之去向，而令被害人將其款項轉入該集團所持
    有、使用之人頭帳戶，並由該集團所屬之車手前往提領詐欺
    所得款項得逞，檢察官如能證明該帳戶內之資金係本案詐欺
    之特定犯罪所得，即已該當於新法第14條第1項之一般洗錢
    罪；至若無法將人頭帳戶內可疑資金與本案詐欺犯罪聯結，
    而不該當第2條洗錢行為之要件，當無從依第14條第1項之一
    般洗錢罪論處，僅能論以第15條第1項之特殊洗錢罪。倘行
    為人意圖掩飾或隱匿特定犯罪所得來源，而將特定犯罪所得
    直接消費處分，甚或交予其他共同正犯，而由共同正犯以虛
    假交易外觀掩飾不法金流移動，即難認單純犯罪後處分贓物
    之行為，應仍構成第2條第1或2款之洗錢行為（最高法院108
    年度台上字第1744號判決意旨可資參照）。
 2、查被告乙○○、丙○○依詐欺集團成員指示，收取車手即同案少
    年賴○如領取告訴人甲○○、丁○○遭詐欺而交付之款項後，將
    該等特定犯罪所得輾轉交付上游成員取走，當屬洗錢防制法
    第2條第2款掩飾、隱匿特定犯罪所得去向、所在之行為。
㈡、罪名：
    核被告乙○○、丙○○所為，均係犯刑法第339條之4第1項第2款
    之三人以上共同詐欺取財罪、洗錢防制法第2條第2款、第14
    條第1項之一般洗錢罪。起訴書雖漏論以洗錢防制法第2條第
    2款、第14條第1項之一般洗錢罪，然起訴事實已敘明其情，
    自不影響業經起訴之效力，且經本院告知被告該罪名（本院
    卷第83、109、166頁），並無礙被告乙○○、丙○○之防禦權，
    自應予以審究。
㈢、共同正犯：
　　被告乙○○、丙○○與同案少年賴○如及其他詐欺集團成員間，
    就三人以上共同詐欺取財、洗錢犯行，具有相互利用之共同
    犯意，並各自分擔部分犯罪行為，有犯意聯絡及行為分擔，
    為共同正犯。
㈣、罪數：
 1、按刑法第55條所定一行為而觸犯數罪名之想像競合犯，應從
    一重處斷，其規範意旨在於避免對於同一犯罪行為予以過度
    評價，所謂「同一行為」應指實行犯罪之行為完全或局部具
    有同一性而言。法律分別規定之數個不同犯罪，倘其實行犯
    罪之行為，彼此間完全或局部具有同一性而難以分割，應得
    依想像競合犯論擬（最高法院98年度台上字第1912號判決意
    旨參照）。查被告乙○○、丙○○所犯上開各次三人以上共同詐
    欺取財、洗錢之行為，各係基於單一之目的為之，且其行為
    分別具有局部同一性，皆屬一行為觸犯數罪名之想像競合犯
    ，應依刑法第55條前段之規定，從一重論以三人以上共同詐
    欺取財罪。
 2、被告乙○○、丙○○對各告訴人分別所犯各次三人以上共同詐欺
    取財犯行，犯意各別，行為互殊，應予分論併罰。
㈤、刑之加重、減輕事由之說明：
 1、兒童及少年福利與權益保障法第112條第1項前段規定適用之
    說明：
  ⑴按兒童及少年福利與權益保障法第112條第1項前段「成年人
    教唆、幫助或利用兒童及少年犯罪或與之共同實施犯罪或故
    意對其犯罪者，加重其刑至二分之一」規定，係以被害人或
    共犯之年齡作為加重刑罰要件（或為刑法分則或總則加重）
    ，雖不以行為人明知其年齡為必要，但仍須證明該成年人對
    於犯罪之對象或與之共同實施犯罪者係兒童或少年，而具有
    「不確定故意」，始足當之。
  ⑵經查，被告乙○○為上開犯行時已成年，而共犯賴○如當時為未
    滿18歲之少年，然被告乙○○供稱：我不認識賴○如等語（本
    院卷第111、174頁），且被告乙○○與少年賴○如於本件犯行
    中僅於收受詐欺款項時短暫接觸，而詐欺集團為避免檢警追
    查上游，委由相互不認識之人分工，藉此切斷彼此聯繫事證
    之情形，並非罕見，是被告乙○○所述，尚非無稽之詞。再酌
    以少年賴○如當時已17歲，且據卷內監視錄影畫面截圖顯示
    （偵卷一第67至71頁），少年賴○如身形中等，與成年人無
    甚差異，且均未著學生制服等足以辨識年齡之服裝，是亦難
    認被告乙○○當時明知或可得而知同案共犯賴○如為少年。此
    外，本案亦無客觀事證足以證明被告乙○○對少年賴○如係未
    滿18歲之少年具有不確定故意，則被告乙○○與少年賴○如共
    同實施上開三人以上共同詐欺取財犯行，自無兒童及少年福
    利與權益保障法第112條第1項前段（成年人與少年共同實施
    犯罪）之適用。
  ⑶至被告丙○○行為時年僅19歲，並非成年人，有其年籍資料在
    卷足憑，自與兒童及少年福利與權益保障法第112條第1項須
    加重其刑之規定不符，而無前開規定之適用，併此敘明。
 2、洗錢防制法第16條第2項規定適用之說明：
    按想像競合犯之處斷刑，本質上係「刑之合併」，其所謂從
    一重處斷，乃將想像競合犯組成之評價上數罪，合併為科刑
    一罪，其所對應之刑罰，亦合併其評價上數罪之數法定刑，
    而為一個處斷刑。易言之，想像競合犯侵害數法益者皆成立
    犯罪，論罪時必須輕、重罪併舉論述，同時宣告所犯各罪名
    ，包括各罪有無加重、減免其刑之情形，亦應說明論列，量
    刑時併衡酌輕罪部分量刑事由，評價始為充足，然後依刑法
    第55條前段規定「從一重處斷」，非謂對於其餘各罪可置而
    不論。因此，法院決定處斷刑時，雖以其中最重罪名之法定
    刑，做為裁量之準據，惟於裁量其輕重時，仍應將輕罪合併
    評價在內。洗錢防制法第16條第2項規定：「犯前2條之罪，
    在偵查或審判中自白者，減輕其刑」，被告乙○○、丙○○於本
    院審理中自白本案犯行，是就被告乙○○、丙○○所為洗錢犯行
    ，原應減輕其刑，惟依前揭罪數說明，被告乙○○、丙○○就上
    開犯行係從一重論處三人以上共同詐欺取財罪，則就被告乙○○、丙○○所為洗錢犯行即想像競合輕罪得減刑部分，本院於
    依刑法第57條量刑時，將併予審酌。
㈥、量刑審酌：
　　爰審酌被告乙○○、丙○○正值青年，竟加入詐欺集團，擔任「
    收水」之工作，再將收取之款項輾轉交予詐欺集團其他成員
    ，而隱匿詐欺取財犯罪所得之去向暨所在，使金流不透明，
    亦使不法之徒得藉此輕易詐欺並取得財物、隱匿真實身分，
    造成國家查緝犯罪受阻，並助長犯罪之猖獗，影響社會經濟
    秩序，危害金融安全，同時造成告訴人甲○○、丁○○求償上之
    困難，其所生危害非輕，所為實值非難；並考量被告乙○○、
    丙○○犯後坦承犯行，並與告訴人甲○○、丁○○均經本院調解成
    立，然被告乙○○迄今均未按調解條件履行，被告丙○○則係因
    在監執行，亦無法履行調解條件，有本院調解筆錄、公務電
    話紀錄表附卷可查（審訴卷第71至72、99頁，本院卷第161
    至162、185頁）；兼衡被告乙○○、丙○○於該詐欺集團之角色
    分工非居於主導或核心地位，然其等參與收取之金額甚鉅，
    及其等犯罪之動機、目的、素行（參本院卷第13至39頁臺灣
    高等法院被告前案紀錄表）、個人犯罪所得；並酌以被告乙○○於本院審理中自述國中結業之教育程度、目前從事鷹架工
    作、收入不穩定，與奶奶、配偶、1名未成年子女同住之生
    活狀況（本院卷第177頁）、被告丙○○於本院審理中自述高
    中肄業之教育程度、目前在監執行、先前半工半讀，與奶奶
    同住之生活狀況（本院卷第177頁）等一切情狀，分別量處
    如附表二罪刑主文欄所示之刑。並酌以被告乙○○、丙○○所犯
    各次三人以上共同詐欺取財犯行，均係於同日為之，時間接
    近，且係出於相同之犯罪動機，侵害同一種類法益，足見數
    罪對法益侵害之加重效應不大，如以實質累加之方式定應執
    行刑，則處罰之刑度顯將超過其行為之不法內涵，而違反罪
    責原則，考量因生命有限，刑罰對被告乙○○、丙○○造成之痛
    苦程度，係隨刑度增加而生加乘效果，而非以等比方式增加
    ，是以隨罪數增加遞減其刑罰之方式，當足以評價被告乙○○
    、丙○○行為之不法性之法理（即多數犯罪責任遞減原則）。
    爰參酌上情，並就整體犯罪之非難評價等情綜合判斷，分別
    定其等應執行之刑如主文所示。
三、沒收：
㈠、按犯罪所得，屬於犯罪行為人者，沒收之，但有特別規定者
    ，依其規定；再按前2項之沒收，於全部或一部不能沒收或
    不宜執行沒收時，追徵其價額，刑法第38條之1第1項、第3
    項分別定有明文。又共同正犯之犯罪所得，沒收或追徵，應
    就各人所分得之數額分別為之；先前對共同正犯採連帶沒收
    犯罪所得之見解，已不再援用及供參考（最高法院104年度
    第13次刑事庭會議決議意旨參照），此為最高法院近來一致
    之見解。
㈡、經查，關於被告乙○○、丙○○於本案犯行所獲報酬，被告乙○○
    於本院審理中供稱：我有因本案行為取得500元之油錢補貼
    等語（本院卷第168頁），被告丙○○於本院審理中則稱：我
    的報酬是1,000元等語（本院卷第85、175頁），是其等於本
    案犯行中所獲之犯罪所得分別為500元、1,000元，雖未扣案
    ，仍應依刑法第38條之1第1項、第3項之規定，宣告沒收，
    於全部或一部不能沒收或不宜執行沒收時，追徵其價額。而
    被告乙○○、丙○○於此次犯行中所收取之其餘款項，均已上繳
    詐欺集團上游成員，其等對該等款項自無事實上處分權及所
    有權，揆諸上開說明，爰不予宣告沒收。
據上論結，應依刑事訴訟法第299條第1項前段，判決如主文。
本案經檢察官陳詩詩提起公訴，檢察官楊婉鈺到庭執行職務。
中　　華　　民　　國　　111 　年　　11　　月　　1 　　日
                  刑事第十四庭  審判長法  官  王榆富

                                      法  官  梁家贏

                                      法  官  鄭琬薇
上列正本證明與原本無異。
如不服本判決，應於判決送達後20日內敘明上訴理由，向本院提
出上訴狀 (應附繕本) ，上訴於臺灣高等法院。其未敘述上訴理
由者，應於上訴期間屆滿後20日內向本院補提理由書「切勿逕送
上級法院」。
                                      書記官  陳鴻慈
中　　華　　民　　國　　111 　年　　11　　月　　1 　　日
附表一：
編號 告訴人 詐欺方式 取款時間 取款地點 收水情形 1  甲○○ 由該詐欺集團某成員，於109年11月17日上午9時30分許，撥打電話予甲○○，向甲○○佯稱：其子因擔任保證人負債遭綁架，要求甲○○交付贖金云云，致甲○○陷於錯誤，於同日提領現金60萬元，並於同日上午11時18分許，依指示將60萬元放置於右列取款地點。 109年11月17日上午11時20分許 新北市○○區○○街000號前，斯時停放該處之某自用小客車下方 少年賴○如取款後，在新北市板橋區民族路222巷內，將60萬元交付予乙○○。 2  丁○○ 由該詐欺集團某成員，於109年11月17日上午10時許，撥打電話予丁○○，向丁○○佯稱：其子因毒品交易糾紛遭人圍打，要求丁○○付錢才放人云云，致丁○○陷於錯誤，於同日提領現金250萬元，並於同日中午12時15分許，依指示將250萬元放置於右列取款地點。 109年11月17日中午12時59分許 新北市土城區中華路與城林路口旁之土地公廟前花圃 少年賴○如取款後，在新北市○○區○○街0號前，進入乙○○所駕駛之車牌號碼000-0000號自用小客車，將250萬元交付予乙○○。 
附表二：
編號 事實 書證 罪刑主文 備註 1 附表一編號1 內政部警政署反詐騙諮詢專線紀錄表、國泰世華銀行自動櫃員機交易明細表、甲○○之國泰世華銀行存摺封面及內頁影本、手機通話紀錄截圖（偵卷二第37至39、43、45至49頁）、監視錄影畫面截圖（偵卷二第51至56頁） 乙○○犯三人以上共同詐欺取財罪，處有期徒刑壹年伍月。 告訴人甲○○受詐欺金額60萬元；與被告乙○○、丙○○均經本院調解成立，惟均未按期履行    丙○○犯三人以上共同詐欺取財罪，處有期徒刑壹年陸月。  2 附表一編號2 丁○○之兆豐銀行存摺封面及內頁影本（偵卷一第35至37頁）、監視錄影畫面截圖（偵卷一第75至79頁） 乙○○犯三人以上共同詐欺取財罪，處有期徒刑貳年參月。 告訴人丁○○受詐欺金額250萬元；與被告乙○○、丙○○均經本院調解成立，惟被告乙○○未按期履行，被告丙○○履行期限為116年12月21日    丙○○犯三人以上共同詐欺取財罪，處有期徒刑貳年肆月。  
附錄本案論罪科刑之法條：
◎中華民國刑法第339條之4
犯第339條詐欺罪而有下列情形之一者，處1年以上7年以下有期
徒刑，得併科1百萬元以下罰金：
一、冒用政府機關或公務員名義犯之。
二、三人以上共同犯之。
三、以廣播電視、電子通訊、網際網路或其他媒體等傳播工具，
    對公眾散布而犯之。
前項之未遂犯罰之。

◎洗錢防制法第2條
本法所稱洗錢，指下列行為：
一、意圖掩飾或隱匿特定犯罪所得來源，或使他人逃避刑事追訴
    ，而移轉或變更特定犯罪所得。
二、掩飾或隱匿特定犯罪所得之本質、來源、去向、所在、所有
    權、處分權或其他權益者。
三、收受、持有或使用他人之特定犯罪所得。

◎洗錢防制法第14條
有第2條各款所列洗錢行為者，處7年以下有期徒刑，併科新臺幣
5百萬元以下罰金。
前項之未遂犯罰之。
前二項情形，不得科以超過其特定犯罪所定最重本刑之刑。

◎卷宗名稱及代號索引
編號 卷宗名稱 代號 1 111年度訴字第661號卷 本院卷 2 110年度審訴字第1336號卷 審訴卷 3 110年度少連偵字第133號卷 偵卷一 4 110年度少連偵字第205號卷 偵卷二